臺灣苗栗地方法院民事簡易判決  
111年度苗簡字第45號
原      告  詹德秀  


訴訟代理人  張馨月律師
被      告  彭達錡  

上列當事人間請求確認界址事件，本院於民國111年5月24日言詞
辯論終結，判決如下：
    主  文
確認原告所有坐落苗栗縣○○鄉○○段0000地號（重測前為鶴子岡
  段234地號）土地，與被告所有坐落苗栗縣○○鄉○○段0000地號
  （重測前為鶴子岡段234-12地號）土地界址，為附圖內政部國
  土測繪中心民國111年4月18日鑑定圖編號A2-B2連線，及C2-D2
  -G-H連線所示之重測前地籍圖經界線、重測後公告確定經界線
  。
確認原告所有坐落苗栗縣○○鄉○○段0000地號（重測前為鶴子岡
  段234-13地號）土地，與被告所有坐落苗栗縣○○鄉○○段0000地
  號（重測前為鶴子岡段234-12地號）土地界址，為附圖編號B2
  -C2連線所示之重測前地籍圖經界線。
訴訟費用由原告負擔。
    事實及理由
一、原告主張：原告所有苗栗縣○○鄉○○段0000地號（重測前為鶴
    子岡段234地號，以下未特別標示者均為鶴崗段）、1178地
    號（重測前為鶴子岡段234-13地號）土地，與被告所有1177
    地號（重測前為鶴子岡段234-12地號）土地相毗鄰，經苗栗
    縣政府不動產糾紛調處委員會（下稱調處委員會）調處結果
    認上開土地界址以牆壁中心位置為界。然1179、1178地號土
    地上所建267建號建物，未與其他建物相鄰，並無與其他建
    物共用牆壁之情形，故267建號建物外牆應均屬該建物所有
    權範圍，而1177地號土地上所建266建號建物，兩側並未建
    有牆壁，而係搭建於兩側建物外牆上，從而上開調處結果以
    被告提出之連壁同意書認定上開界址，顯與事實不符，而應
    以267建號建物之牆根及現場指界位置為界址，且原告前手
    江詹月英於1179地號土地上興建267建號建物前，曾與1177
    地號土地原所有權人互為分割交換土地，故重測前地籍圖與
    上開事實不符，再上開土地重測前位於圖解區、重測後位於
    數值區，舊地籍圖本有界址不明確情形，故重測時應參酌實
    際建物坐落情形等語。並聲明：㈠確認原告所有1179地號土
    地與被告所有1177地號土地之界址，為內政部國土測繪中心
    民國111年4月18日鑑定圖（即附圖）編號A1-A'連線，及B'-
    B-C-H連線所示。㈡確認原告所有1178地號土地與被告所有11
    77地號土地之界址，為附圖編號A'-B'連線所示。
二、被告則以：1179地號土地前所有權人江詹月英之夫江森城，
    有與被告前手彭達永簽署連壁同意立約書，以新臺幣2萬元
    視為讓地及磚壁之購買價金，故上開調處結果以協助指界位
    置即牆壁中心位置為上開土地界址並無錯誤，被告主張按照
    重測前地籍圖經界線為界等語，資為抗辯，並聲明：原告之
    訴駁回。
三、兩造協議簡化爭點如下（本院卷第191至192頁、第272頁）
    ：
  ㈠不爭執事項
  ⒈1178、1179地號（重測前：鶴子岡段234-13、234地號，其上
    坐落原告單獨所有267建號建物）土地為原告單獨所有（本
    院卷第21至22頁、第27頁），而1177地號（重測前鶴子岡段
    234-12地號，其上坐落被告單獨所有266建號建物）土地為
    被告單獨所有（本院卷第51至57頁），上開土地相互毗鄰。
  ⒉上開土地界址於110年9月23日經調處委員會調處，調處結果
    認「參考竣工平面圖及234-12地號土地所有權人提供之連壁
    同意立約書，裁以協助指界位置即牆壁中心位置為甲、乙雙
    方之界址」（本院卷第23至24頁）。
  ⒊鶴子岡段234地號於48年12月28日由詹招桂因買賣而取得，並
    因分割增加同段234-4地號土地，分割後同段234地號土地登
    記面積為289平方公尺，同段234-4地號土地登記面積為309
    平方公尺（本院卷第103至104頁、第107頁）；其後分割後
    同段234地號土地於66年8月12日由江詹月英因買賣而取得，
    並於69年9月27日因分割而增加同段234-12地號土地，分割
    後234地號土地登記面積126平方公尺（本院卷第103至104 
    頁）；另分割後234-4地號土地於65年7月13日由彭達勛因買
    賣而取得，再於69年9月27日因分割而增加鶴子岡段234-13
    地號土地，分割後234-13地號登記面積為4平方公尺，再由
    江詹月英於69年10月27日因買賣而取得（本院卷第107至109
     頁、第128至129頁），其後鶴子岡段234、234-13地號土地
    由原告於107年4月30日因買賣而取得（本院卷第95至100 頁
    ）。
  ⒋鶴子岡段234地號土地於69年9月27日因分割而增加同段234-1
    2地號土地，分割後同段234-12地號土地登記面積為9平方公
    尺，其後於69年10月27日由彭達勛因買賣而取得（本院卷第
    103頁、第125至126頁），該土地其後由被告於80年1月15日
    因買賣取得，其後再於80年2月6日與被告所有之同段234-14
    地號土地（登記面積59平方公尺）合併，合併後登記面積為
    68平方公尺（本院卷第103頁、第125至126頁、第130至131
    頁）。
  ㈡爭執事項
　  上開土地間之界址為何？原告主張界址應為附圖編號A1-A'
    連線、B'-B-C-H連線及A'-B'連線，有無理由？
四、本院之判斷：
  ㈠按確定土地界址之訴訟，性質上係形成之訴，法院原得不受
    兩造當事人主張之拘束，而本於調查之結果，確定其土地之
    經界（最高法院111年度台簡上字第17號裁定意旨參照）；
    而重新實施地籍測量時，土地所有權人應於地政機關通知之
    限期內，自行設立界標，並到場指界。逾期不設立界標或到
    場指界者，得依左列順序逕行施測：一、鄰地界址。二、現
    使用人之指界。三、參照舊地籍圖。四、地方習慣（土地法
    第46條之2第1項）；又相鄰兩土地，其具體界址何在，如有
    圖地相符之地籍圖可稽，固以地籍圖為準，惟地籍圖如不精
    確，則應秉持公平之原則，依下列資料合理認定：一、鄰接
    各土地之買賣契約或地圖。二、經界標識之狀況（經界路、
    經界木、木樁、基石、埋炭等）。三、經界附近占有之沿革
    （房屋、廚房、廁所、自來水管、水溝之位置及土地之利用
    狀況）。四、登記簿面積與各土地實測面積之差異。
　㈡經查：
　⒈依不爭執事項⒊、⒋，分割前鶴子岡段234地號土地因分割增加
    同段234-4地號土地後，由詹招桂取得，其後由江詹月英因
    買賣而取得，並因分割而增加同段234-12地號土地，分割後
    234地號土地登記面積即為126平方公尺；而分割後234-4地
    號土地由彭達勛因買賣而取得後，再因分割而增加鶴子岡段
    234-13地號土地，分割後234-13地號登記面積為4平方公尺
    ，其後再由江詹月英因買賣而取得；又由江詹月英分割而出
    之同段234-12地號土地登記面積為9平方公尺，其後由彭達
    勛因買賣而取得，之後由被告因買賣取得，其後再與被告所
    有之同段234-14地號土地（登記面積59平方公尺）合併，合
    併後登記面積為68平方公尺，而同段234-14地號土地係由彭
    達勛於76年12月17日自同段234-4地號土地分割而出，登記
    面積59平方公尺，分割前後之同段234-4地號土地登記面積
    則分別為190、131平方公尺（本院卷第107、109頁、第130
    至131頁土地登記簿）。從而分割後鶴子岡段234地號（1179
    地號）、同段234-13地號（1178地號）、同段234-12（1177
    地號）土地間界址，既分別係基於原所有權人江詹月英、彭
    達勛分割，及被告合併而來，自無何因地籍圖不精確而致界
    址有疑問之情狀，故上開土地間界址，即應以重測前地籍圖
    經界線、重測後公告確定經界線之附圖編號A2-B2連線、C2-
    D2-G-H連線及B2-C2連線（本院卷第237至241頁內政部國土
    測繪中心函文及所檢送之鑑定書、鑑定圖），以尊重原所有
    權人之財產權處分權限。
　⒉原告雖主張江詹月英有與1177地號土地原所有權人互為分割
    交換土地，故重測前地籍圖與上開事實不符，並聲請調取11
    77、1178、1179地號土地於分割及合併前之歷次地籍圖、地
    籍圖重測地籍調查表等相關重測資料等語（本院卷第276頁
    ）。然依本院上開認定，彭達勛確有自鶴子岡段234-4地號
    土地分割出同段234-13地號土地，另江詹月英有自同段234
    地號土地分割出同段234-12地號土地，並互相以買賣為由移
    轉取得，而該等界址既係原所有權人本於財產處分權而決定
    ，自無涉於地籍圖有無錯謬之情事，亦無再行調取上開資料
    之必要。
　⒊又原告另主張上開土地於重測前位於圖解區，就地籍圖本即
    存在界址不明確之情狀，從而重測時應參酌土地實際現場建
    物坐落情形等語（本院卷第273頁）。然經本院函詢後，雖
    上開土地於重測前位於圖解區、重測後位於數值區（本院卷
    第261至263頁苗栗縣苗栗地政事務所111年5月23日函文說明
    ㈡），惟按圖解法複丈，依地籍圖或圖解地籍圖數值化成果
    調製土地複丈圖時，應將其鄰接四週適當範圍內之經界線及
    附近圖根點，精密移繪或繪製於圖紙上，並應將界線之彎曲
    、鄰接圖廓線及圖面折縐破損等情形繪明之，並應以圖根點
    或界址點作為依據，其因分割或鑑定界址複丈者，應先將其
    測區適當範圍內按其圖上界線長度與實地長度作一比較，求
    其伸縮率，分別平均配賦後，依分割線方向及長度決定分割
    點或鑑定點之位置（地籍測量實施規則第239、240條），而
    數值法複丈，應錄印本宗土地及鄰接四週適當範圍內之界址
    點點號、坐標及附近圖根點點號、坐標，並加算方位角及邊
    長，且應以圖根點或界址點作為依據，另應先檢測圖根點及
    界址點（地籍測量實施規則第246、247條），從而圖解法複
    丈涉及人為移繪土地複丈圖及測量儀器精準度，而數值法複
    丈係以衛星定位測量接收儀等儀器測量界址點點號、坐標及
    附近圖根點點號、坐標，該等測量方式既係因時代演進而生
    ，自不得純以測量方式不同，遽認重測前圖解區地籍圖有何
    界址錯誤之情，故原告此部分主張，亦難採納。
　⒋至原告雖以上開土地上所建建物之範圍主張界址，然依上所
    述，上開土地間重測前地籍圖既無何不精確或顯然錯謬之情
    形，自無以其上建物範圍判斷界址之必要；況建物於興建完
    成時，是否均興建於所有權人土地範圍內、抑或有無越界建
    築，係屬個案具體判斷之情事，礙無由建物範圍回推土地範
    圍之可能，故原告此部分主張，亦無足採之處。
五、本件事證已臻明確，兩造其餘攻擊防禦方法，經本院審酌後
    核於本判決結果不生影響，爰不一一論述，併此敘明。
六、訴訟費用負擔之依據：民事訴訟法第78條。
中　　華　　民　　國　　111 　年　　5 　　月　　31　　日
                  苗栗簡易庭  法  官  劉奕榔
以上正本係照原本作成。
如對本判決上訴，須於判決送達後20日內向本院提出上訴狀（須
附繕本）。如委任律師提起上訴者，應一併繳納上訴審裁判費。
中　　華　　民　　國　　111 　年　　6 　　月　　1 　　日
                              書記官　郭娜羽